---
title: "glm_poisson"
author: "EL BADISY Imad"
date: "`r Sys.Date()`"
output:
  pdf_document:
    fig_caption: no 
    number_sections: yes
    toc: yes
    toc_depth: 3
    highlight: tango
header-includes:
  - \usepackage{titling}
  - \pretitle{\begin{flushleft}\huge\bfseries}
  - \posttitle{\end{flushleft}}  
  - \preauthor{\begin{flushleft}\Large}
  - \postauthor{\end{flushleft}}  
  - \predate{\begin{flushleft}\large}
  - \postdate{\end{flushleft}}
  - \hypersetup{colorlinks=true, urlcolor = {blue}, linkcolor = {red}}
  - \renewcommand{\linethickness}{0.05em}
editor_options: 
  chunk_output_type: console
---

##  Application : projection du nombre de prothèses de genou 

Le dataset knee est le résultat d'une simulation de données à partir de caractéristiques réelles statistiques des patients français ayant une prothèse de genou. Les données courvent la période 2009-2018 pour la france métropolitaine. Les variables sont les suivantes : 

-`year` : année de l'observation 

-`age` : tranche d'âge des patients

-`sexe` : sexe des patients

-`prothese`: nombre de prothèses par âge et par sexe

Dans cette application nous allons répondre aux 4 questions suivantes :

* Existe-il une tendance de croissance 'statistiquement significative' du nombre de prothèses de genou par an ?

* Quelles sont les variables qui ont un impact statistiquement significatif sur le nombre de prothèse par an ? 

* Le modèle final est-il bien ajusté aux données ?

* Quelles sont les projections pour 2030 ?


1- Chargez le dataset `knee` à partir de votre répertoire de travail.
```{r}
knee <- read.delim("~/Desktop/STAT2/STAT_Teaching/datasets/knee") # changer le chemin !!!
summary(knee)

#=========================================================================================
knee$age <- as.factor(knee$age) # convertir `age` en factor 

knee$age <- relevel(knee$age, ref = "-45") # fixer la trancher d'âge "-45" comme référence
```

2- Représentez graphiquement `prothese` en fonction de  `year`.
```{r}
plot(knee$year, knee$prothese, xlab = "Year", ylab = "Nombre de prothèses", ylim= c(0,760)) #plot exploratoire de la distribution des nouveaux cas dans le temps 

```

3- Vérifier l'hyptohèse principale du modèle de Poisson $var(Y) = mean(Y)$.
```{r}
var(knee$prothese)/mean(knee$prothese)
```
La variance de la variable d'intérêt fait presque 157 fois sa moyenne. Sans la validité de cette hyptohèse fondamentale, le modèle de Poisson n'est pas le plus approprié aux données. 

On aura certainnement un problème de surdispersion avec le modèle de Poisson.

4- Estimez un modèle de Poisson en ajustant `prothese` sur `year`, `sexe` et `age`.
```{r}
mpoisson <- glm(prothese ~ year + sexe + age, data = knee, family = poisson)
summary(mpoisson)
```

5- Testez la sur-dispersion dans le modèle de Poisson à l'aide de la fonction `dispersiontest()` du package `car`.
```{r}
library(car)
library(AER)

dispersiontest(mpoisson)
```
Il est clair qu'il y une surdispersion dans le modèle de Poisson. Le test de la surdispersion est significatif. On rejette HO (absence de sur-dispersion) en faveur de H1 (existence de sur-dispersion).

_Solution_ : Changer la fonction de lien en quasi-poisson. La fonction de lien quasi-poisson permet de relacher l'hypothèse de la stricte égalité de la variance et de l'espérance, en modélisant l'espérance comme une fonction linéaire de la variance.

6- Réajustez le modèle précédent en utilisant une fonction de lien `quasipoisson`.
```{r}
mquasi <- glm(prothese ~ year  + sexe + age , data = knee, family = quasipoisson) #
summary(mquasi)
```

Toutes les variables exlicatives ont un effet statistiquement significatif sur la variable d'intérêt.

7- Vérifiez les hypothèses du modèle quasi-poisson

```{r}
par(mfrow=c(2,2))
plot(mquasi)
```

* Graphe 1 (Predicted values vs Residuals) : montre une augmentation de la variance en fonction des valeurs prédites. Pourquoi ? parce que les fitted values augmentent en fonction du temps (= années). On peut le vérifier cela, simplement : 

```{r}
plot(knee$year,mquasi$fitted.values)
```
Cela ne pose pas de problème vue que la fonction de lien est 'quasi-poisson'.

* Graphe 2 (qq-plot) : Les résidus semblent avoir une distribution normale !

* Graphe 4 (Cook's distance) : Pas d'observations trop influentes, ce qui est plutot bien ! 

8- Procédez à une sélection de covariables pour obtenir le modèle final

_Approche 1_  On utilise la fonction `drop1` pour automatiser la sélection des variables 
```{r}
drop1(mquasi, test="Chisq")
```
Les trois covariables ont un effet significatif sur la variable d'intérêt.

_Approche 2_ Test de la significativité de la pente (`anova(modele_vide, modele_complet, test= "Chisq")`)

* Modèle complet : prothese ~ year + age + sexe

* Modèle vide : prothse ~ year 

```{r}
mquasi_0 <- glm(prothese ~ year , data = knee, family = quasipoisson) # 
anova(mquasi_0, mquasi, test= "Chisq")
```
Le test de la déviance est très significatif. Cela veut dire qu'il y a une différence entre les deux modèles. En d'autres termes, l'ajout de l'age et du sexe améliore significativement le modèle. 

9- Evaluez la qualité d'ajustement du modèle (Goodness-of-fit) à l'aide de la fonction `pchisq()`.

```{r}
min(fitted(mquasi)) #min nombre de cas prédits
pchisq(deviance(mquasi), df.residual(mquasi), lower = F)

```
Ici on a un problème, il y a une grande évidence que le modèle n'est pas bien ajusté aux données selon le test de chi2. Cela pourrait avoir comme cause le fait que les données utilisées sont simulées. 


_Solution_ : On peut opter pour un modèle négatif binomial, mais nous allons continuer avec notre modèle quasi-poisson pour des raisons pédagogiques ! 

10- Interprétez les coefficients du modèle quasi-poisson. 

* Le paramètre $\beta_1$ associé à la variable year est interprété comme le taux de croissance intrinsèque des nouveaux cas à partir du début de l'étude, si aucune mesure n'a été prise. Toute chose égale par ailleurs, une augmentation d'une unité de year (donc + 1 an) fait augmenter le nombre de prothèse de  presque 6%. 

* Pour les variables binaires, nous pouvons évaluer l'impact d'une variable sur le nombre de prothèses par le concept de Risk Ratio (RR). Si le RR est proche à l'unité (i.e. 1), cela implique que la variable explicative n'a pas d'effet significatif sur Y. 

Pour obtenir le RR de chaque variables explictives, il faut tout simplement introduire l'exp (RR = exp(beta_x)) :
```{r}
exp(mquasi$coefficients)
```
Exemples : 

- L'augmentation du nomrbe de prothèses chez les hommes est 6 fois plus élevé que celle chez les femmes. 

- L'augmentation du nomrbe de prothèses chez les individus qui ont entre 50-54 est 5 fois plus élevé que chez les moins de 18 ans...etc


11- Calculez les IC des coefficients. 
```{r}
exp(cbind(coef(mquasi), confint(mquasi))) 
```
_N.B_ Pour une influence singificative, l'intervalle de confiance des variables ne doit pas n'inclure 1 (car exp(0)=1 !).


12- Réalisez une prédiction sur les 30 prochaines années.
```{r}
#Création d'une nouvelle base de données 
t <- 1:50
knee$sexe
new.sexe <- rep(c("homme","femme"), length = 50)
new.age <- rep(c("-45", "45-49", "50-54", "55-59", "60-64", "65-69", "70-74", "+75"), length = 50)
  

predict.quasi <- predict(mquasi_0, data.frame(year = t+2018, age = new.age, sexe = new.sexe), se.fit = TRUE)
``` 

13- Présentez graphiquement les valeurs prédites.
```{r}
fit <- predict.quasi$fit
fit
se.fit <- predict.quasi$se.fit

cbind(exp(fit), exp(se.fit))


plot(t+2018, exp(fit), xlab = "Years", ylab = "New cases")
lines(t+2018, exp(fit+2*se.fit), lty = 2)
lines(t+2018, exp(fit-2*se.fit), lty = 2)
```

14- Affichez le tableau des valeurs prédites. 
```{r}
table_predict <- round(cbind(Pred_values = exp(fit), LL = exp(fit+2*se.fit), UL = exp(fit-2*se.fit)), digits = 0)

row.names(table_predict) <- 2019:2068 # t + 2018

table_predict
```

15- Donnez 1 raison expliquant l'intérêt pratique d'une telle approche de modélisation dans la vie réelle et 1 inconvénient d'une telle appproche de prédiction.
