---
title: "GLMM"
author: "EL BADISY Imad"
date: "`r Sys.Date()`"
output:
  pdf_document: default
---

# Problématique 


La kétamine est une molécule utilisée dans le traitement des douleurs chroniques. Elle agit comme un anesthésiant. En effet, il existe une relation entre la dose injectée et la durée de son effet. Ainsi, une durée de perfusion plus longue à des doses tolérées par les patients, semble faire prolonger la baisse de la douleur

Au delà de son efficacité clinique, des études montrent que la kétamine améliore dans une certaine mesure la qualité de vie des patients souffrant de douleur chronique. Cependant, cette relation entre douleur et qualité de vie reste difficilement maîtrisée. Du fait de l’existence d’une influence réciproque entre la perception que les patients ont de leur état de santé et leur évaluation subjective de la douleur.

L’objectif de cette étude est d’évaluer l’efficacité de la kétamine chez les patients souffrant de douleur chronique. Nous allons utilisé ne base de données issue d'une étude observationnelle, prospective et multicentrique incluant des centres spécialisés de la
douleur en France. 

# Application :  Impact de la ketamine sur la douleur chronique

```{r}
#Chargement de la base 
keta2 <- read.csv("~/Desktop/STAT2/STAT_Teaching/stat_epidem_git/datasets/keta2.csv")

#voir la structre de la base 
str(keta2)
```

* la variable `perfusion` et `mode` nécessitent-elles une transformation ? 
```{r}
keta2$perfusion <- as.numeric(keta2$perfusion)
keta2$mode <- as.factor(keta2$mode)
```

* Quel est le poucentage des valeurs manquantes dans ce dateset ?
```{r}
mean(is.na(keta2))*100
```

* Imputation des valeurs manquante : Last Observation Carried Forward 

Dans les études longitudinales, il est fréquent que les individus abandonnent avant d'avoir obtenu toutes les réponses. Les mesures obtenues avant que l'individu n'abandonne peuvent être utilisées pour imputer la ou les mesures inconnues. La méthode du report de la dernière observation est une façon d'imputer des valeurs pour les observations manquantes. Pour la méthode du report de la dernière observation (LOCF), les valeurs manquantes sont remplacées par la dernière valeur observée de cette variable pour chaque individu, indépendamment du moment où elle s'est produite.

```{r}
library(DescTools)

keta2[, 13:25] <- t(LOCF(t(keta2[,13:25])))
```

#Codage des variables 

Certaines variables nécessitent un recodage : 

* sexe 
```{r}
keta2$sexe <- factor(keta2$sexe,
                     levels = c(1,2),
                     labels = c("femme", "homme"))
```

* Classes de protocoles selon la dose moyenne
```{r}
summary(keta2$av_dose)
levels <- c(-Inf, 0.7, 74, 150)
labels <- c("dose_faible", "dose_moyenne", "dose_eleve" )
keta2$classe_protoc <- cut(keta2$av_dose, levels, labels)

table(keta2$classe_protoc)
tab <- tabulate(keta2$classe_protoc)
prop.table(tab)
```



* Analyse exploratoire de la distribution variables 
```{r}
par(mfrow=c(2,3)) 
hist(keta2$av_dose)
hist(keta2$age)
hist(keta2$perfusion)
hist(keta2$cum_days)
hist(keta2$cum_dose)
hist(keta2$qaly)
```


* Transformation la base en format long 
```{r}
keta2.long <- reshape(keta2, direction="long", 
                    varying=list(names(keta2)[(13:25)]),
                    v.names="pain",
                    timevar="time", times=c(0:12))
head(keta2.long)
```

* Statistiques descriptives de la base 
```{r}
t <- table1::table1(~ age + sexe +  cum_days + av_dose +  qaly  | pain, data = keta2.long)
t
```


* Les deux principales hypothèses d'application du modèle mixte sont : 
(i) la distribution guassienne de la variables d'intrêt
(ii) l'égalité de la variance de la variable d'intérêt à chaque temps de mesure

**Hypohtèse 1**

* Visualisation de la distribution  de la variable `pain` à chaque temps 
```{r}
#Hypothèse 1 : distribution gaussienne de la variable pain à chaque temps 

hist(keta2.long$pain, breaks = 15, prob = T, xlab = "pain", main = "Densité de la variable pain") 
```


* Q-Q plot
```{r}
hist(keta2.long$pain)
qqnorm(keta2.long$pain)
qqline(keta2.long$pain)
```


* test de shapiro pour la normalité 
```{r}
shapiro.test(keta2.long$pain)
```

_Hypothèse 1_ : Nous pouvons conclure sur la distribution normale de la variable d'intérpet `pain`.


**Hypothèse 2**

* Test levene : test de l'égalité de la variance à chaque temps de mesure
```{r}
library(car)
leveneTest(pain1 ~ classe_protoc, data=keta2)
leveneTest(pain1 ~ classe_protoc, data=keta2)
leveneTest(pain2 ~ classe_protoc, data=keta2)
leveneTest(pain3 ~ classe_protoc, data=keta2)
leveneTest(pain4 ~ classe_protoc, data=keta2)
leveneTest(pain5 ~ classe_protoc, data=keta2)
leveneTest(pain6 ~ classe_protoc, data=keta2)
leveneTest(pain7 ~ classe_protoc, data=keta2)
leveneTest(pain8 ~ classe_protoc, data=keta2)
leveneTest(pain9 ~ classe_protoc, data=keta2)
leveneTest(pain10 ~ classe_protoc, data=keta2)
leveneTest(pain11 ~ classe_protoc, data=keta2)
leveneTest(pain12 ~ classe_protoc, data=keta2)
```


_Conclusion_ : le test de Levene montre une p-value supérieure à 0.05 à chaque temps. Nous pouvons conclure sur l'égalité de la variance entre les différents protocoles.


* Varifier les 
```{r}

par(mfrow = c(2,2))
boxplot(pain ~ time, data=keta2.long, outline=T, xlab = "Temps", ylab = "Score doleur VAS") # # Evolution du score moyen de la douleur ? chaque temps

boxplot(pain ~ av_dose, data= keta2.long, outline=T, xlab = "Dose cumulée", ylab = "Score douleur VAS")

boxplot(pain ~ perfusion, data= keta2.long, outline=T, xlab = "Perfusion", ylab = "Score douleur VAS")

boxplot(pain ~ classe_protoc, data= keta2.long, outline=T, xlab = "Protocoles", ylab = "Score douleur VAS")

```

Il existe clairement des outliers qui peuvent nuire à la qualité de l'estimation des praramètres.


* Estimation du modèle mixte

```{r}
library(lme4)
library(lmerTest) #package permet de calculer les p-value des paramètres, il faut qu'il soit installer après lme4 pour qu'il fonctionne correctement


# estimation du modèle
M1 <- lmer(pain ~ age + sexe +  cum_days + av_dose +  qaly  + (1 | patientID) , data = keta2.long) #modèle avec intercept aléatoire 

M2 <- lmer(pain ~  age + sexe  +  cum_days + av_dose +  qaly +  (1 + time |patientID), data = keta2.long) #modèle avec pente aléatoire

M3 <- lmer(pain ~   age + sexe  +cum_days  + av_dose + qaly +  (time | patientID) , data = keta2.long) #modèle avec intercept et pente aléatoire 
summary(M3)
``` 

* Evaluation de la distribution des résidus 
```{r}
par(mfrow=c(2,2)) 
plot(resid(M1))
plot(resid(M2))
plot(resid(M3))
```

* Selection du modèle 
```{r}
drop1(M3,test="Chisq")
```

* Détection des observations influantes 

```{r}
library(influence.ME)
cooksd <- cooks.distance(M3, parameters = 0, sort =)
plot(cooksd, pch=".", cex=2, main="Influential Obs by Cooks distance")  # plot cook's distance
abline(h = 4*mean(cooksd, na.rm=T), col="red")  # add cutoff line

```
L'hypothèse des observations influantes est confirmée par le plot de la distance de cooks.


A faire pour compléter l'analyse :

- supprimer les outliers 
- ré-estimer le modèle 
- évaluer le nouveau modèle 
- rapporter les résultats de tous les modèles



